---
title: "Дисперсионный анализ (ANOVA)"
author: "Литвинцев И.С"
output: html_document
---

```{r setup, include=FALSE}
knitr::opts_chunk$set(echo = TRUE)
```

## Одномерный двухфакторный дисперсионный анализ с фиксированными эффектами

### 1. Подготовка данных

Исследуются данные о недоношенных младенцах, у которых вовремя не закрылся артериальный проток. 
Выполним проверку значимости факторов  пола (Sex) и типа терапии (therapy) на зависимую переменную "масса при рождении" (Weight1).

Факторы:

1) Sex -	Пол (1-м, 2-д)
2) therapy - Вид терапии (1  - только операция; 2 - мед.лечение + операция; 3 - только медикаментозное лечение (Педеа))

Зависимая переменная:

1) Weight1 -	Масса при рождении


```{r data}
data <- read.csv("C:/Users/806263/Desktop/SPbU/Магистратура Матмех (2017-2019)/Применение статистических методов к реальным данным/Данные/baseMA.csv", sep = ";", dec = ".")

data <- data[, c("Sex", "therapy", "Weight1")]
data <- na.omit(data)
head(data)
```

Посчитаем количество элементов в каждой группе.

```{r}
num_elements <- tapply(X = data$Weight1, INDEX = list(data$Sex, data$therapy), FUN = length); num_elements

```
Видим, что число элементов в группах разное. Для дальнейшего анализа нам потребуется одинаковое количество наблюдений в каждой группе. Добьемся этого. 
А также разобьем данные по группам основываясь на значениях двух факторов - Sex и therapy.

```{r}
K <- min(num_elements)
split_data <- split(data, list(data$Sex, data$therapy))

# Вспомогательная функция. Возвращает случайное подмножество df, состоящее из K элементов
get_group <- function(df){
  #ind <- sample(seq(1, nrow(df)), K) 
  ind <- seq(1,K)
  return(df[ind,])
}

groups <- lapply(split_data, get_group); groups

```
Полученные группы сведем в один data frame для того, чтобы в дальнейшем подать его на вход функции aov() для сверки результатов. 
```{r}

data <- rbind(groups$`1.1`, groups$`2.1`, groups$`1.2`, groups$`2.2`, groups$`1.3`, groups$`2.3`)
```

### 2. Модель одномерного двухфакторного дисперсионного анализа с фиксированными эффектами
Данный вариант дисперсионного анализа применяется тогда, когда изучается влияние двух факторов на исследуемый признак. При этом можно выявить влияние отдельных факторов, а также влияние взаимодействия этих факторов. В результате вычисления данного варианта критерия получаются три эмпирических значения и, следовательно, три вывода.

Модель имеет вид:

$$x_{ijk} = \mu + \alpha_i + \beta_j + (\alpha \beta)_{ij} + \varepsilon_{ijk}, \quad i \in 1:I, \: j \in 1:J, \: k=1:K $$

где ошибки $\varepsilon_{ij} \sim N(0,\sigma^2)$ и независимы, $\alpha_i$ -- дифференциальный (главный, фиксированный) эффект фактора Sex, $\beta_j$ -- дифференциальный эффект фактора therapy, величина $(\alpha \beta)_{ij}$ -- эффект взаимодействия двух факторов; $\mu$ -- генеральное среднее. 

Найдем оценки параметров по формулам:
$$ \hat{\mu} = \bar{x}_{***} = \frac{1}{IJK}\sum_{i=1}^{I}\sum_{k=1}^{K} \sum_{j=1}^{J} x_{ijk}$$
$$ \hat{\alpha_i} = \bar{x}_{i**} -\bar{x}_{***} = \frac{1}{JK}\sum_{j=1}^{J}\sum_{k=1}^{K} x_{ijk} - \bar{x}_{***} $$
$$ \hat{\beta_j} = \bar{x}_{*j*} -\bar{x}_{***} = \frac{1}{IK}\sum_{i=1}^{I}\sum_{k=1}^{K} x_{ijk} - \bar{x}_{***} $$
$$ \widehat{(\alpha\beta)}_{ij} = \bar{x}_{ij*} -\bar{x}_{i**}-\bar{x}_{*j*}+\bar{x}_{***} = \frac{1}{K}\sum_{k=1}^{K} x_{ijk} - \bar{x}_{i**}- \bar{x}_{*j*} +\bar{x}_{***} $$
Рассчитаем $\bar{x}_{***}, \bar{x}_{i**}, \bar{x}_{*j*}, \bar{x}_{ij*}$:
```{r}
x_mean <- mean(data$Weight1); x_mean
x_mean_i <- tapply(X = data$Weight1, INDEX = data$Sex, FUN = mean); x_mean_i
x_mean_j <- tapply(X = data$Weight1, INDEX = data$therapy, FUN = mean); x_mean_j
x_mean_ij <- tapply(X = data$Weight1, INDEX = list(data$Sex, data$therapy), FUN = mean); x_mean_ij
```
Теперь можно легко найти оценки:
```{r}
alpha <- x_mean_i - x_mean; alpha
beta <- x_mean_j - x_mean; beta
alpha_beta <- x_mean_ij - matrix(x_mean_i, 2, 3) - t(matrix(x_mean_j, 3, 2)) + x_mean; alpha_beta 

```
### 3. Проверка гипотез
#### 3.1. Гипотеза об отсутствии эффекта фактора пола (Sex)
$$H_0: \alpha_1 = ... = \alpha_I = 0$$
$$H_1: \alpha_1 \neq ... \neq \alpha_I \neq 0$$
Для проверки этой гипотезы используется статистика 
$$F = \frac{MQ_{A}}{MQ_{R}} \sim F(df_{A}, df_R),$$

где $Q_R$ -- остаточная сумма квадратов основной модели:
$$Q_R = \sum_{i,j,k} ( x_{ijk} - \hat{\mu} - \hat{\alpha_i} - \hat{\beta_j} + \widehat{(\alpha \beta)}_{ij})^2 = \sum_{i,j,k} (x_{ijk} - \bar{x}_{ij*})^2, \quad MQ_R = \frac{Q_R}{df_R}, \quad df_R = IJ(K-1)$$
Найдем чему равно $Q_R$.
```{r}
I <- length(unique(data$Sex)); J <- length(unique(data$therapy))

# names(groups) = {"1.1" "2.1" "1.2" "2.2" "1.3" "2.3"}
Q_R <- 0
for (name in names(groups)){
  str_ij <- strsplit(name, "[.]")
  ij <- as.vector(sapply(str_ij, as.numeric))
  tmp_vec <- groups[[name]]$Weight1 - x_mean_ij[ij[1], ij[2]]
  Q_R <- Q_R + tmp_vec%*%tmp_vec
}
Q_R
```

Найдем $Q_A$ -- остаточную сумму квадратов усеченной по фактору пола модели:
$$MQ_A = \frac{Q_A}{df_A}, \quad Q_A = \sum_{i,j,k}(\hat{\alpha}_i)^2 = JK \sum_i^I (\alpha_i)^2, \quad df_A = I-1,$$
```{r}
Q_A <- alpha%*%alpha*J*K; Q_A
```

В рамках истинности нулевой гипотезы $H_0: \alpha_1 = ... = \alpha_I = 0$ необходимо проверить, что данные в группах подчиняются нормальному закону распределения. Для этого построим гистограмму ошибок усеченной по полу модели и проведем тест Шапиро-Уилка. 
Ошибки найдем по формуле:
$$ \varepsilon_{ijk} = x_{ijk} - \hat{\mu} - \hat{\beta_j} - \widehat{(\alpha \beta)}_{ij} = x_{ijk} - \bar{x}_{ij*} + \bar{x}_{i**} - \bar{x}_{***}$$

```{r}
errors <- c()
for (name in names(groups)){
  str_ij <- strsplit(name, "[.]")
  ij <- as.vector(sapply(str_ij, as.numeric))
  tmp_vec <- groups[[name]]$Weight1 - x_mean_ij[ij[1], ij[2]] + x_mean_i[ij[1]]-x_mean
  errors <- append(errors, tmp_vec)
}
hist(errors)
shapiro.test(errors)

```
P-значение теста Шапиро-Уилка достаточно мало. Следовательно, можно сказать, что данные в группах не имеют нормального распределения и лучше воспользоваться непараметрическим аналогом критерия. 

Несмотря на это, продолжим анализ. Посчитаем чему равна статистика $F = \frac{MQ_{A}}{MQ_{R}} \sim F(df_{A}, df_R)$ и p-значение распределения Фишера.

```{r}
df_R <- I*J*K-I*J
df_A <- I-1
f_A <- (Q_A/Q_R)*df_R/df_A; f_A

p_A <- 1-pf(f_A, df_A, df_R); p_A
```
При уровне значимости $\alpha = 0.05$ нет оснований отклонить гипотезу. Следовательно, нет значимого влияния фактора пола на исследуемую переменную веса. 

#### 3.2. Гипотеза об отсутствии эффекта фактора вид терапии (therapy)
$$H_0: \beta_1 = ... = \beta_J = 0$$
$$H_1: \beta_1 \neq ... \neq \beta_J \neq 0$$
Для проверки этой гипотезы используется статистика 
$$F = \frac{MQ_{B}}{MQ_{R}} \sim F(df_{B}, df_R),$$
где $Q_B$ -- остаточная сумма квадратов усеченной по фактору терапии модели:
$$MQ_B = \frac{Q_B}{df_B}, \quad Q_B = \sum_{i,j,k}(\hat{\beta}_j)^2 = IK \sum_j^J (\hat{\beta}_j)^2, \quad df_B = J-1,$$
Проверим, что данные в группах подчиняются нормальному закону распределения. Для этого построим гистограмму ошибок усеченной модели и проведем тест Шапиро-Уилка. 

$$ \varepsilon_{ijk} = x_{ijk} - \hat{\mu} - \hat{\alpha}_i - \widehat{(\alpha \beta)}_{ij} = x_{ijk} - \bar{x}_{ij*} + \bar{x}_{*j*} - \bar{x}_{***}$$
```{r}
errors <- c()
for (name in names(groups)){
  str_ij <- strsplit(name, "[.]")
  ij <- as.vector(sapply(str_ij, as.numeric))
  tmp_vec <- groups[[name]]$Weight1 - x_mean_ij[ij[1], ij[2]] + x_mean_j[ij[2]]-x_mean
  errors <- append(errors, tmp_vec)
}
hist(errors)
shapiro.test(errors)

```
Опять получили не нормальное распределение ошибок, но продолжим.

Посчитаем чему равна статистика $F = \frac{MQ_{B}}{MQ_{R}} \sim F(df_{B}, df_R)$ и p-значение распределения Фишера.
```{r}
Q_B <- I*K*beta%*%beta; Q_B
df_B <- J-1
f_B <- (Q_B/Q_R)*df_R/df_B; f_B

p_B <- 1-pf(f_B, df_B, df_R); p_B
```
При уровне значимости $\alpha = 0.05$ отклоняем гипотезу. Т.е. влияние фактора вид терапии значимо для веса. 

#### 3.3. Гипотеза об отсутствии эффекта взаимодействия двух факторов (Sex*therapy)

$$H_0: (\alpha\beta)_{11} = ... = (\alpha\beta)_{IJ} = 0$$
$$H_1: (\alpha\beta)_{11} \neq ... \neq (\alpha\beta)_{IJ} \neq 0$$
Для проверки этой гипотезы используется статистика 
$$F = \frac{MQ_{AB}}{MQ_{R}} \sim F(df_{AB}, df_R),$$
где $Q_{AB}$ -- остаточная сумма квадратов модели, усеченной по взаимодействующим факторам:
$$MQ_{AB} = \frac{Q_{AB}}{df_{AB}}, \quad Q_{AB} = \sum_{i,j,k}(\widehat{\alpha\beta)}_{ij})^2 = K \sum_j^J\sum_i^I (\widehat{\alpha\beta)}_{ij})^2, \quad df_{AB} = (I-1)(J-1),$$
Проверим, что данные в группах подчиняются нормальному закону распределения. Для этого построим гистограмму ошибок усеченной модели и проведем тест Шапиро-Уилка. 

$$ \varepsilon_{ijk} = x_{ijk} - \hat{\mu} - \hat{\alpha}_i - \hat{\beta}_j = x_{ijk} - \bar{x}_{i**} - \bar{x}_{*j*} + \bar{x}_{***}$$
```{r}
errors <- c()
for (name in names(groups)){
  str_ij <- strsplit(name, "[.]")
  ij <- as.vector(sapply(str_ij, as.numeric))
  tmp_vec <- groups[[name]]$Weight1 - x_mean_i[ij[1]] - x_mean_j[ij[2]]  + x_mean
  errors <- append(errors, tmp_vec)
}
hist(errors)
shapiro.test(errors)
```
Такая же не нормальная ситуация. Продолжаем.

Посчитаем чему равна статистика $F = \frac{MQ_{AB}}{MQ_{R}} \sim F(df_{AB}, df_R)$ и p-значение распределения Фишера.
```{r}
df_AB <- (I-1)*(J-1)
Q_AB <- K*(alpha_beta[1,]%*%alpha_beta[1,] + alpha_beta[2,]%*%alpha_beta[2,]); Q_AB
f_AB <- (Q_AB/Q_R)*df_R/df_AB; f_AB

p_AB <- 1 - pf(f_AB, df_AB, df_R); p_AB
```
p-значение больше уровня значимости $\alpha = 0.05$, следовательно влияние фактора взаимодействия незначимо.

### 4. Проверка результатов 

Воспользовавшись встроенной функцией aov(), убедимся, что рассчеты верны. Но не забудем преобразовать тип переменных Sex и therapy в факторы, иначе результат будет не корректным.
```{r}
data$Sex <- factor(data$Sex); data$therapy <- factor(data$therapy)
aov <- aov(Weight1~Sex + therapy + Sex*therapy, data)
summary(aov)
```
Для удобства проверки ниже приведены получившиеся p-значения
```{r}
p <- c(p_A,p_B,p_AB); names(p) <- c("Sex", "therapy", "Sex:therapy" ); p
```
Подытоживая, можно еще раз сказать, что на исследуемый признак веса значимое влияние оказал только вид терапии. Пол и эффект взаимодействия пола и терапии значимого влияния не оказывают. 


